【裁判字號】    96,訴,2858
【裁判日期】    970508
【裁判案由】    遷讓房屋等
【裁判全文】
臺灣臺北地方法院民事判決              96年度訴字第2858號
原      告  戊○○
訴訟代理人  徐南城律師
複  代理人  庚○○
被      告  興國航空貨運承攬股份有限公司
法定代理人  甲○○
被      告  立大航空貨運承攬股份有限公司
兼法定代理  丙○○
人
訴訟代理人  己○○
被      告  中國聯合運通有限公司
法定代理人  甲○○
被      告  中國立吉科技股份有限公司
兼法定代理  丙○○
人
被      告  慶達國際快捷有限公司
兼法定代理  丙○○
人
被      告  立吉航空貨運承攬股份有限公司
法定代理人  乙○○
前列7 人共
同訴訟代理  陳殷朔律師
人          丁○○
上列當事人間遷讓房屋等事件，本院於民國97年4 月24日言詞辯
論終結，判決如下：
    主      文
被告丙○○、興國航空貨運承攬股份有限公司、立大航空貨運承
攬股份有限公司、中國聯合運通有限公司、中國立吉科技股份有
限公司、慶達國際快捷有限公司及立吉航空貨運承攬股份有限公
司應將坐落臺北市○○區○○段一小段三０九、三一０、三一一
地號土地上、門牌號碼為臺北市○○區○○街九十九號房屋及如
附件土地複丈成果圖所示Ａ（面積一一０點二平方公尺）、Ａ＋
B （面積一二一點六平方公尺）及C （面積五十八點九一平方公
尺）部分之建物騰空遷讓返還予原告。
被告丙○○應給付原告新台幣壹佰捌拾萬元，及自民國九十六年
一月二日起至騰空遷讓返還前項建物之日止，按月給付原告新台
幣肆拾萬元。
原告其餘之訴駁回。
訴訟費用由被告丙○○負擔百分之三十一，被告丙○○、興國航
空貨運承攬股份有限公司、立大航空貨運承攬股份有限公司、中
國聯合運通有限公司、中國立吉科技股份有限公司、慶達國際快
捷有限公司、立吉航空貨運承攬股份有限公司負擔百分之五十九
，餘由原告負擔。
本判決第一項於原告以新台幣佰肆拾萬元為被告丙○○、興
國航空貨運承攬股份有限公司、立大航空貨運承攬股份有限公司
、中國聯合運通有限公司、中國立吉科技股份有限公司、慶達國
際快捷有限公司及立吉航空貨運承攬股份有限公司供擔保後，得
假執行。
本判決第二項於原告以新台幣陸拾萬元為被告丙○○供擔保後，
得假執行。
原告其餘假執行之聲請駁回。
    事實及理由
壹、程序方面：
一、按訴狀送達後，原告不得將原訴變更或追加他訴，但被告於
    訴之變更或追加無異議，而為本案之言詞辯論者，視為同意
    變更或追加，民事訴訟法第255 條第1 項第2 項定有明文。
    本件原告起訴時原聲明：(一)被告等應將坐落臺北市○○區○
    ○段1 小段309 、310 、311 地號土地（以下稱系爭土地）
    上門牌號碼為臺北市○○區○○街99號房屋（以下稱系爭房
    屋）及未辦保存登記建物2 棟遷讓返還原告。(二)被告等應連
    帶給付原告新台幣（下同）180 萬元，並自民國96年1 月2
    日起至遷讓返還前開房屋之日止按月給付原告40萬元。(三)被
    告興國航空貨運承攬股份有限公司（以下稱興國航空貨運公
    司）應賠償原告120 萬元，並自起訴狀繕本送達翌日起至清
    償日止按年息5%計算之利息；嗣於起訴狀繕本送達後，於96
    年10月30日具狀聲明請求：(一)被告等應將系爭土地上之系爭
    房屋遷讓返還予原告，並將如附件土地複丈成果圖上所示編
    號Ａ、Ｂ、Ｃ部分之建物拆除後，將所坐落之土地返還原告
    。(二)被告等應連帶給付原告180 萬元，並自96年1 月2 日起
    至遷讓返還前開房屋之日止按月給付原告40萬元。(三)被告丙
    ○○應賠償原告534,600 元，並自該訴狀繕本送達翌日起至
    清償日止按年息5%計算之利息；嗣又於97年3 月20日言詞辯
    論期日將第一項訴之聲明關於被告等應將如附件土地複丈成
    果圖上所示編號Ａ、Ｂ、Ｃ部分之建物拆除部分追加為被告
    等應將如附件土地複丈成果圖上所示編號Ａ、Ａ＋Ｂ、Ｃ部
    分之建物拆除，而被告等均未就原告前開所為訴之變更、追
    加異議，並已為本案之言詞辯論，揆諸前開說明，原告所為
    上開訴之變更、追加，於法即無不合，應予准許。
貳、實體方面：
一、原告起訴主張略以：
（一）系爭3 筆土地及系爭房屋均為伊所有，伊原於92年5 月2
      日將系爭建物及未為保存登記之鐵皮屋2 棟出租予被告興
      國航空貨運公司，租期自92年6 月2 日起至95年6 月1 日
      止，租金每月20萬元，押租金100 萬元。嗣伊與被告丙○
      ○於95年5 月10日另簽訂特約條款（以下稱系爭特約條款
      ），約定租期自92年6 月2 日起至98年6 月1 日止，被告
      丙○○則應給付伊1,300 萬元之押租保證金，後因被告丙
      ○○未能依約履行，故雙方合意解除該特約條款，另於95
      年5 月15日簽訂租賃契約書（以下稱系爭租約），租期仍
      至95年6 月1 日止。嗣租期將屆，伊不願再續約，於租約
      屆期後通知被告遷讓返還系爭房屋，詎被告丙○○不予理
      睬，逕自於95年9 月21日及同年11月29日各匯入40萬元至
      伊之帳戶，95年12月22日伊再通知被告立即遷讓房屋，並
      簽發面額80萬元之即期支票返還被告。本件租賃契約既已
      屆期，被告丙○○已無繼續占有之合法權源，伊自得依系
      爭租約第6 條及民法第767 條前段等規定請求被告丙○○
      返還租賃物。而系爭房屋之承租人為被告丙○○，其餘被
      告興國航空貨運公司、立大航空貨運承攬股份有限公司（
      以下稱立大航空貨運公司）、中國聯合運通有限公司（以
      下稱中國聯合運通公司）、中國立吉科技股份有限公司（
      以下稱中國立吉科技公司）、慶達國際快捷有限公司（以
      下稱慶達國際快捷公司）及立吉航空貨運承攬股份有限公
      司（以下稱立吉航空貨運公司）未經伊同意而占有使用系
      爭房屋，自亦屬無權占有，應一併返還之。另如附件土地
      複丈成果圖所示編號A 、A ＋B 及C 部分為未辦保存登記
      建物，惟此等建物並非伊所興建，故被告等自應將如附件
      土地複丈成果圖所示A 、A ＋B 及C 部分建物拆除並將坐
      落之土地返還伊。
（二）依系爭租約第6 條約定，承租人於租期屆滿，而未即時遷
      讓交還房屋時，伊每月得向承租人請求按照租金5 倍計算
      之違約金即100 萬元至遷讓完了之日止，伊願退讓只請求
      每月40萬元之違約金，自95年6 月2 日起至96年1 月1 日
      止已到期共7 個月，違約金共計280 萬元，以興國航空貨
      運公司原所付押租金100 萬元抵扣後，被告丙○○尚應給
      付伊違約金180 萬元，並應自96年1 月2 日起至遷讓房屋
      之日止按月給付伊40萬元。而被告丙○○與其餘被告未經
      伊同意而占有使用系爭房地，自屬無權占有，且因此獲有
      利益，致伊受到損害，依民法第179 條、第184 條第1 項
      前段、第185 條第1 項前段等規定，伊自得請求被告等連
      帶給付伊180 萬元，及自96年1 月2 日起至遷讓房屋之日
      止按月給付伊40萬元。而被告等所負前開給付義務，伊請
      求之金額為單一金額，其中任一被告為給付，其他被告在
      已給付範圍內則免其給付義務。
（三）又如附件土地複丈成果圖編號C 部分原係貨櫃屋，未經伊
      之許可而遭被告丙○○拆除，以每坪造價3 萬元計算，伊
      為此受有損害為534,600 元，依民法第184 條、第432 條
      及系爭租約第11條規定，被告丙○○自應賠償伊拆除部分
      之損害等語。並聲明：1.被告等應將系爭土地上之系爭房
      屋遷讓返還原告，並將如附件土地複丈成果圖所示編號A
      、A ＋B 、Ｃ部分之增建物拆除，將所坐落土地返還原告
      。2.被告等應連帶給付原告180 萬元，並自96年1 月2 日
      起至遷讓返還房屋之日止按月給付原告40萬元。3.被告丙
      ○○應賠償原告534,600 元，並自訴狀繕本送達翌日起至
      清償日止按年息5%計付利息。4.願供擔保請准宣告假執行
      。
二、被告則略以:
（一）系爭建物係由丙○○以個人名義於95年5 月15日與原告簽
      訂系爭租約及系爭特約條款，約定租期至98年6 月1 日止
      ，丙○○並已依系爭特約條款之約定於95年7 月17日支付
      1,200 萬元之押租保證金予原告，另100 萬元則以興國航
      空貨運公司支付之100 萬元押租保證金扣抵，故系爭特約
      條款仍屬有效，被告丙○○占有使用系爭房屋自有合法權
      源，而因丙○○為立大航空貨運公司、中國立吉科技公司
      、慶達國際快捷公司之負責人，該3 家公司與被告興國航
      空貨運公司、中國聯合運通公司、立吉航空貨運公司為關
      係企業，丙○○遂同意前開6 家公司無償使用系爭房屋，
      是原告主張被告等無權占有系爭房屋，並無理由。
（二）如附件土地複丈成果圖編號Ａ、Ａ＋Ｂ之二層樓增建部分
      ，係被告取得原告同意後建造，且該增建部分已與系爭濱
      江街99號房屋發生附合之效果，所有權屬原告所有，原告
      自不得請求被告拆除及給付不當得利。
（三）如附件土地複丈成果圖編號Ｃ之部分原係貨櫃，在租賃之
      始因被告無需使用，曾要求原告移置他處，原告斯時表示
      拋棄該貨櫃所有權並同意任由被告處置，被告始將之移置
      他處，原告既已拋棄所有權，自無理由要求被告拆除或返
      還等語，資為抗辯。並聲明：原告之訴駁回。
三、兩造不爭執事項：
（一）系爭租約與系爭特約條款為原告與被告丙○○所簽訂。
（二）被告丙○○無償提供系爭房屋與如附件土地複丈成果圖所
      示編號Ａ、Ａ＋Ｂ、Ｃ之部分予被告興國航空貨運公司、
      立大航空貨運公司、中國聯合運通公司、中國立吉科技公
      司、慶達國際快捷公司及立吉航空貨運公司占有使用。
四、本件之爭點為：
（一）被告等有無占有使用系爭房屋及如附件土地複丈成果圖所
      示編號Ａ、Ａ＋Ｂ、Ｃ部分之合法權源？原告與被告丙○
      ○間是否仍有租賃關係存在？若否，則原告請求被告等遷
      讓返還系爭房屋，並將土地複丈成果圖所示編號Ａ、Ａ＋
      Ｂ及C 部分之增建物拆除，將坐落之土地返還原告，有無
      理由？
（二）原告得否依系爭租約第6 條規定請求被告丙○○給付違約
      金？
（三）原告得否依不當得利、侵權行為法則請求被告興國航空貨
      運公司、立大航空貨運公司、中國聯合運通公司、中國立
      吉科技公司、慶達國際快捷公司及立吉航空貨運公司給付
      不當得利及賠償損害？
（四）原告主張被告丙○○拆除貨櫃而請求損害賠償，有無理由
      ？
五、本院得心證之理由：
（一）關於爭點（一）之部分：
    1.按當事人主張有利於己之事實者，就其事實有舉證之責任
      ，民事訴訟法第277 條前段定有明文。又按以無權占有為
      原因，請求返還土地者，占有人對土地所有權存在之事實
      無爭執，而僅以非無權占有為抗辯者，土地所有權人對其
      土地被無權占有之事實無舉證責任，占有人自應就其取得
      占有係有正當權源之事實證明之（最高法院85年度台上字
      笫1120號判決意旨參照）。
    2.本件被告等雖主張被告丙○○與原告於95年5 月10日簽訂
      系爭特約條款，約定租期至98年6 月1 日止，故被告丙○
      ○與原告就系爭房屋及增建部分尚有租賃關係存在云云。
      惟查，被告丙○○與原告固曾於95年5 月10日簽訂系爭特
      約條款（見本院卷第81頁），約明租賃期間自92年6 月2
      日起至98年6 月1 日止，惟被告丙○○與原告復曾於95年
      5 月15日另簽訂系爭租約，其上載明租賃期間為自92年6
      月2 日起至95年6 月1 日止，有系爭租約在卷可佐（見本
      院卷第78頁至第80頁），若系爭特約條款確尚有效，何以
      原告與被告丙○○會另於95年5 月15日簽訂租賃期間僅至
      95年6 月1 日為止之系爭租約？證人丁○○就此雖證稱：
      系爭租約與系爭特約條款都是在95年5 月15日簽訂，至於
      兩份文件的日期不同是因為95年5 月10日原告就已經在擬
      訂特約條款的內容，後來經過雙方面討論修改後定稿，由
      被告公司繕打，原告及丙○○則於95年5 月15日同時在系
      爭特約條款及系爭租約上用印云云（見本院卷第198 頁反
      面），惟若系爭租約與系爭特約條款均由原告與被告丙○
      ○於95年5 月15日同時簽訂，則何以該2 份契約所載租賃
      期間之終期卻有極大之差異，如此豈非徒增雙方日後關於
      租期何時屆滿之爭執？此實有違常情。再者，依系爭特約
      條款第2 條之約定，被告丙○○應於訂約時交付原告1,30
      0 萬元作為押租保證金，被告雖主張丙○○業於95年7 月
      17日交付現金1,200 萬元予原告，並提出戶名為「宜安養
      生文化村股份有限公司」之土地銀行活期存款存摺1 份為
      證（見本院卷第158 頁），惟觀諸該存摺雖有95年7 月17
      日提領現金1,200 萬元之記載，惟僅憑此尚無法證明該筆
      於95年7 月17日提領之1,200 萬元確交付予原告做為本件
      押租保證金之用，且1,200 萬元之金額龐大，被告丙○○
      若確已交付予原告，衡情當會要求原告出具收據以資證明
      ，惟被告並無法提出原告簽收該1,200 萬之收據以資證明
      ，至證人丁○○雖證稱：95年7 月17日由丙○○本人付了
      現金1,200 萬元給原告，當時伊也在場，伊有聽到丙○○
      要求原告簽立收據，但原告說他在特約條款跟租約上已經
      有簽名，這樣就算數，所以沒有再另外簽立收據云云（見
      本院卷第198 頁反面、第199 頁正面），然遍觀系爭特約
      條款及系爭租約之內容，並無原告收受1,200 萬元之相關
      記載，原告縱在系爭特約條款及系爭租約上用印，至多僅
      能認定其與被告丙○○就該特約條款及租賃契約書之內容
      曾達成合意，與其有無收受1,200 萬元之押租保證金乃屬
      二事，而證人丁○○與被告丙○○為兄弟關係，此經丁○
      ○陳明在卷（見本院卷第199 頁正面），是僅憑其片面之
      證詞實不足為被告有利之認定，被告丙○○就其已支付原
      告1,200 萬元押租保證金乙節既無法舉證以實其說，其前
      開主張實難以採信，本件應以原告所主張：伊與被告丙○
      ○簽訂系爭特約條款後，因丙○○未能履行系爭特約條款
      之約定，故雙方合意解除該特約條款，另於95年5 月15日
      簽訂系爭租約等語，為可採信。是被告丙○○與原告間之
      租賃權利義務關係自應以系爭租約所載為準，而系爭租約
      所載租期既已於95年6 月1 日屆滿，則被告丙○○即已無
      繼續占有使用之合法權源，被告興國航空貨運公司、立大
      航空貨運公司、中國聯合運通公司、中國立吉科技公司、
      慶達國際快捷公司及立吉航空貨運公司既係經由被告丙○
      ○之同意而占有使用系爭房屋及如附件土地複丈成果圖所
      示編號Ａ、Ａ＋Ｂ、Ｃ部分，渠等自亦無占有使用之合法
      權源。
    3.又按動產因附合而為不動產之重要成分者，不動產所有人
      ，取得動產所有權，民法第811 條定有明文。又動產附合
      於不動產，而歸不動產所有人取得動產所有權者，須以動
      產因附合而成為不動產之重要成分為要件。所謂成為不動
      產之重要成分，係指此種結合具有固定性、繼續性，而未
      成為另一獨立之定著物而言（參照最高法院84年度台上字
      第2625號判決意旨）。本件如附件土地複丈成果圖所示編
      號Ａ、Ａ＋Ｂ部分之二層樓增建物與系爭濱江街99號房屋
      內部相通、二者一體，用作辦公室及倉庫使用，此為兩造
      所不爭執（見本院卷第176 頁反面），則Ａ、Ａ＋Ｂ部分
      之增建即因附合而成為系爭濱江街99號房屋之重要成分，
      由原告取得Ａ、Ａ＋Ｂ增建部分之所有權，至土地複丈成
      果圖所示編號Ｃ之部分，被告否認為其所建造，原告就此
      既無法舉證以實其說，則被告等對土地複丈成果圖所示編
      號Ａ、Ａ＋Ｂ及Ｃ部分均無事實上處分權，則原告請求被
      告等拆除土地複丈成果圖所示編號Ａ、Ａ＋Ｂ、Ｃ部分之
      增建物，即無理由。惟因被告等既無繼續占有使用系爭房
      屋及土地複丈成果圖所示編號Ａ、Ａ＋Ｂ、Ｃ部分增建物
      之合法權源，業如前述，渠等自負有將系爭房屋及土地複
      丈成果圖所示編號Ａ、Ａ＋Ｂ、Ｃ部分增建物騰空遷讓返
      還予原告之義務。
    4.綜上，原告依系爭租約及民法第767 條等規定，請求被告
      等應將系爭濱江街99號房屋及如附件土地複丈成果圖所示
      Ａ（面積110.2 平方公尺）、Ａ＋B （面積121.6 平方公
      尺）及C （面積58.91 平方公尺）部分之建物騰空遷讓返
      還予原告，為有理由。逾此部分則於法不合，不能准許。
（二）關於爭點（二）部分：
      依原告與被告丙○○所簽訂租賃契約書第6 條約定；乙方
      （即被告丙○○）於租期屆滿時，除經甲方（即原告）同
      意繼續出租外，應即日將租賃房屋誠心按照原狀遷空交還
      甲方，不得藉詞推諉或主張任何權利，如不即時遷讓交還
      房屋時，甲方每月得向乙方請求按照租金5 倍之違約金至
      遷讓完了之日止，有系爭租約在卷可按。本件被告丙○○
      既未依約於租期屆滿之翌日即95年6 月2 日將系爭房屋遷
      空交還原告，依約原告本得請求被告丙○○按月支付依租
      金5 倍計算之違約金即100 萬元，原告僅請求被告丙○○
      給付自95年6 月2 日起至96年1 月1 日止之違約金180 萬
      元，及自96年1 月2 日起至遷讓返還系爭房屋之日止，按
      月給付40萬元之違約金，即有理由，應予准許。而原告另
      依民法第179 條、第184 條等規定請求被告丙○○給付原
      告180 萬元，及自96年1 月2 日起至遷讓返還系爭房屋之
      日止，按月給付原告40萬元之部分，因原告係以單一訴之
      聲明，求為相同訴之目的之判決，而前開法律關係之請求
      既有理由，則無再就原告主張之民法第179 條、第184 條
      等規定有無理由部分為審理之必要，附予敘明。
（三）關於爭點（三）部分：
      1.按無法律上之原因而受利益，致他人受損害者，應返還
        其利益。雖有法律上之原因，而其後已不存在者，亦同
        ，民法第179 條固定有明文。惟所謂受利益致他人受損
        害，必須受利益與受損害之間，有因果關係存在，其間
        有無因果關係，則應視受利益之原因事實與受損害之原
        因事實是否同一事實為斷，如非同一事實，縱令兩事實
        之間有所牽連，亦無因果關係，自與民法第179 條不當
        得利之要件不合（參照最高法院48年度台上字第1555號
        判決意旨）。又侵權行為，須以故意或過失不法侵害他
        人之權利為要件，此觀民法第184 條第1 項前段規定即
        明。
      2.查本件被告興國航空貨運公司、立大航空貨運公司、中
        國聯合運通公司、中國立吉科技公司、慶達國際快捷公
        司及立吉航空貨運公司固占有使用系爭房屋，惟渠等係
        取得被告丙○○之同意而無償占有使用系爭房屋，故渠
        等係因被告丙○○提供系爭房屋供渠等無償使用而受利
        益，原告受有損害則係因被告丙○○於租期屆滿後未依
        約將系爭房屋遷讓返還，二者非基於同一原因事實，自
        難認有何因果關係存在，揆諸前開說明，即與不當得利
        之要件不符。次查，被告興國航空貨運公司、立大航空
        貨運公司、中國聯合運通公司、中國立吉科技公司、慶
        達國際快捷公司及立吉航空貨運公司既係因被告丙○○
        提供系爭建物供渠等無償使用而占有使用系爭建物，即
        難認渠等有何因故意或過失不法侵害原告權利之可言，
        是原告依不當得利、侵權行為法則請求被告興國航空貨
        運公司、立大航空貨運公司、中國聯合運通公司、中國
        立吉科技公司、慶達國際快捷公司及立吉航空貨運公司
        連帶給付原告180 萬元，並自96年1 月2 日起至遷讓返
        還房屋之日止按月給付原告40萬元，為無理由，不應准
        許。
（四）關於爭點（四）之部分：
      原告雖主張其於土地複丈成果圖編號Ｃ部分上原以貨櫃屋
      方式施作車庫，惟遭被告丙○○拆除後搬離丟棄在宜蘭等
      語，惟原告主張遭被告丙○○拆除之範圍為58.91 平方公
      尺（土地複丈成果圖編號Ｃ部分58.91 平方公尺之面積係
      依現場之棚架為測量，非依貨櫃占用面積為測量）、每坪
      造價3 萬元之部分，未據原告舉證以實其說，是原告依侵
      權行為法則請求被告丙○○賠償534,600 元及法定遲延利
      息，即屬無據。
六、綜上所述，原告依系爭租約及所有物返還請求權，請求被告
    等應將坐落系爭土地上門牌號碼為臺北市○○區○○街99號
    房屋及如附件土地複丈成果圖所示Ａ（面積110.2 平方公尺
    ）、Ａ＋B （面積121.6 平方公尺）及C （面積58.91 平方
    公尺）部分之建物騰空遷讓返還予原告，及依系爭租約第6
    條請求被告丙○○給付原告180 萬元，及自96年1 月2 日起
    至騰空遷讓返還前開建物之日止，按月給付原告40萬元，為
    有理由，應予准許。逾此部分之請求則無理由，應予駁回。
七、原告陳明願供擔保，聲請宣告假執行，就原告勝訴部分核無
    不合，爰酌定相當擔保金額准許之。至原告敗訴部分，其訴
    既經駁回，假執行之聲請亦失所附麗，應併予駁回。
八、本件事證已臻明確，兩造其餘攻擊防禦方法及陳述主張，對
    於判決結果不生影響，爰不逐一論述，附此敘明。
九、訴訟費用負擔之依據：民事訴訟法第79條、第85條第1 項。
中    華    民    國    97    年    5     月     8    日
                  民事第一庭法  官  蔡和憲
以上正本係照原本作成。
如對本判決上訴，須於判決送達後20日內向本院提出上訴狀。
中    華    民    國    97    年    5     月    8     日
                            書記官  巫玉媛


司法院資訊處製作；財團法人民間司法改革基金會備份。
